【裁判字號】    98,訴,358
【裁判日期】    981223
【裁判案由】    返還投資款
【裁判全文】
臺灣臺南地方法院民事判決         98年度訴字第358號
原      告  乙○○
訴訟代理人  何冠慧律師
被      告  丙○○
上當事人間請求返還投資款事件，經本院於民國98年12月9日言
詞辯論終結，判決如下：
    主  文
原告之訴及假執行之聲請均駁回。
訴訟費用新臺幣玖仟捌佰玖拾肆元由原告負擔。
    事實及理由
一、原告起訴主張：
  (一)兩造於96年10月間約定共同出資新臺幣（下同）1,602,000
    元（兩造各別出資801,000元）用以投標本院96年度執廉字
    第29468號債權人臺灣中小企業銀行股份有限公司與債務人
    楊水玉間給付借款強制執行案件（下稱系爭執行案件），債
    務人楊水玉所有坐落臺南縣關廟鄉○○段22之1地號，地目
    林，面積7,711平方公尺，權利範圍全部之土地（下稱系爭
    土地）。因兩造約定買賣價金暫由原告支付，原告乃於96年
    10月11日自其設於臺南縣歸仁鄉農會（下稱歸仁鄉農會）戶
    頭提領現金300,000元，再以陽信銀行西華分行，支票號碼
    AB0000000之支票，作為投標前開執行案件之保證金。嗣兩
    造以1,602,000元標得系爭土地，原告另於96年10月23日自
    歸仁鄉農會票匯1,296,000元後，以合作金庫臺南分行支票
    號碼SJ0000000之支票繳清系爭執行案件所餘尾款。
  (二)兩造嗣又協議分割系爭土地為兩造單獨所有，並於97年3月
    26日辦理分割登記。然被告迄今尚未返還依其就系爭土地應
    有部分應負擔之買賣價金予原告，且已將分割後所分得之土
    地所有權移轉予第三人。
  (三)依兩造合資投標購買系爭土地之契約，原告自應返還被告應
    付而未付之買賣價金801,000元；又縱法院認兩造間無合資
    購買系爭土地之契約關係，被告取得系爭土地應有部分2分
    之1所有權之利益，嗣後並將分得土地出賣予他人取得價金
    ，亦屬無法律上原因受有利益而致原告受有801,000元之損
    害，原告亦應返還其所受之利益。又因原告於96年10月12日
    即代為支付系爭土地之買賣價金之半數801,000元，被告自
    該時起即負有返還之義務，被告依法應給付法定利息。為此
    爰依合資契約及不當得利之法律關係提起本件訴訟，並求為
    判決如聲明第1項所示。
  (四)聲明：
    1.被告應給付原告801,000元，及自96年10月20日起至清償
      日止，按週年利率百分之5計算之利息。
    2.願供擔保請准宣告假執行。
  (五)對被告抗辯之陳述：
    1.原告係透過其祖父即訴外人曾水泉認識被告，後來是直接
      與被告商量投標價金事宜。
    2.證人甲○○之證言均係聽聞訴外人曾水泉所述，而訴外人
      曾水泉與被告間是否就系爭土地有借名關係存在，無法證
      明。
二、被告則以下列情詞置辯，並請求駁回原告之訴，如受不利判
    決，願供擔保請准宣告免為假執行：
  (一)原告與被告祖父即訴外人曾水泉為朋友關係，被告並不認識
    原告。訴外人曾水泉要與原告去法院投標系爭土地，而被告
    只是借名給其祖父即訴外人曾水泉使用，讓其祖父以被告名
    義與原告共同投標，被告並不清楚其祖父有無付投標款，因
    為這件事是原告與被告之祖父去處理的，只是用其人頭去投
    標，繳款的事情被告不知道，法院臨時收據的事情亦是訴外
    人曾水泉在處理的。被告祖父即訴外人曾水泉已於98年1月3
    日過世。被告請教曾水泉委任之代書戊○○始得知原告與訴
    外人曾水泉約定各自支付投標價金，但不清楚是否實際支付
    ，代書戊○○沒有說訴外人曾水泉與原告有金錢糾紛。
  (二)系爭土地在被告祖父曾水泉死亡前就已經辦理所有權移轉登
    記與被告祖父曾水泉的朋友，以後會將系爭土地還給訴外人
    曾水泉。被告並不知其祖父曾水泉是否有將系爭土地賣給丁○○，被告也沒有拿到買受人丁○○的買賣價金。
三、兩造不爭執之事項：
  (一)96年10月11日曾以兩造名義投標本院系爭執行案件，並以1,
    602,000元拍得系爭土地，登記為兩造應有部分各為2分之1
    。
  (二)系爭土地於97年3月26日辦理共有物分割，原告取得臺南縣
    關廟鄉○○段22之6地號土地，面積3855.5平方公尺，權利
    範圍全部；被告取得同段22-1地號土地，面積3855.5平方公
    尺，權利範圍全部。
  (三)被告所有之分割後22-1地號土地於97年11月21日以買賣為原
    因，移轉予訴外人丁○○。
四、兩造爭執事項：
  (一)兩造於96年10月11日投標本院系爭執行案件，以1,622,000
    元拍定所需價金是否為原告自歸仁鄉農會提領現金300,000
    元後，並提出陽信銀行西華分行，支票號碼為AB0000000之
    支票，作為保證金？
  (二)原告是否另於96年10月23日再自歸仁鄉農會票匯1,296,000
    元後，以合作金庫臺南分行支票號碼SJ0000000之支票繳清
    尾款？
  (三)兩造是否合夥出資購買系爭土地？且被告迄今尚未返還依其
    應有部分應負擔之買賣價金801,000元？
  (四)若兩造間無契約之法律關係存在，原告無法依契約請求被告
    返還801,000元。而被告於97年11月21日以2,159,080元將系
    爭土地應有部分2分之1出售予訴外人丁○○，被告是否無法
    律上之原因取得出售系爭土地2分之1之所有權利益，致原告
    受有801,000元之損害？
五、本院之判斷：
  (一)原告主張96年10月11日曾以兩造名義投標系爭執行案件，並
    以1,602,000元拍得債務人所有之系爭土地，並將系爭土地
    登記為兩造共有，應有部分各2分之1等情，業據提出本院臨
    時收據2紙、原告設於歸仁鄉農會帳戶存摺、不動產權利移
    轉證書影本等為證，且為被告所不爭執，自堪信原告此部分
    主張之事實為可採。
  (二)又原告主張其與被告於96年10月間曾約定共同出資1,602,00
    0元（兩造各別出資801,000元）投標購買本院系爭強制執行
    案件之標的物，因兩造約定買賣價金暫由原告支付，被告尚
    未返還應負擔之買賣價金予原告，依合資契約被告應返還其
    應負擔之買賣價金801,000元予原告等語，則為被告所否認
    ，並以前詞置辯，經查：
    1.證人即代辦系爭土地之投標及該次土地登記之代書戊○○
      於本院結證稱：「（法官問：是何人委託你辦理系爭投標
      ？）當時被告及被告祖父曾水泉及原告和我共四個人一起
      去投標，一開始是被告祖父曾水泉在投標前一天打電話給
      我，說他要投標這塊土地，隔天我帶他們三人，合計四人
      ，一起去投標室投標。」、「（法官問：為何會以被告丙○○名義投標及辦理登記？）被告祖父曾水泉表示用被告
      丙○○名義投標及辦理登記。」、「（原告訴訟代理人問
      ：是否知道本件是被告丙○○要投標或是被告祖父曾水泉
      以他名義投標？）我不清楚，被告祖父曾水泉說是他要買
      的，至於為何要用被告丙○○名義投標，我就不清楚。」
      、「（原告訴訟代理人問：如何取得被告丙○○登記用的
      證件？）被告祖父曾水泉說要登記給被告丙○○，被告祖
      父曾水泉就拿了被告丙○○的身分證影印本給我。」、「
      （法官問：何人決定要買這塊土地？）原告及被告祖父曾
      水泉都有說是介紹被告要買這塊土地的2分之1。」等語（
      見本院卷第22頁背面）。
    2.證人即代辦移轉分割後同段22-1地號土地所有權予訴外人
      丁○○之代書甲○○於本院結證稱：「（法官問：是否記
      得本件是由誰委託辦理？）是被告丙○○的阿公曾水泉跟
      丁○○一起來找我，曾水泉說要把這塊土地辦理移轉給丁○○，當時我跟他說地不是他的名字，是被告丙○○的名
      義，當時被告丙○○並沒有在場，曾水泉說這塊地是他買
      的只是登記在被告丙○○名下，只要他處理就好了。……
      」、「（法官問：曾水泉委託你辦理時有無明確講明實際
      上土地權利是曾水泉，只是借名登記在被告丙○○名下？
      ）曾水泉有說土地是他買的，只是登記在他孫女被告丙○○名下，所以曾水泉說他有權處理這塊土地。」等語（見
      本院卷第90頁背面）。
    3.依證人戊○○上開證言，堪認決定參與系爭執行案件之投
      標之人乃被告祖父即訴外人曾水泉與原告二人，又依證人
      甲○○之證言，堪認嗣後處分移轉分割後同段22-1地號土
      地之人亦為被告祖父即訴外人曾水泉，因此，應可認定被
      告只是借名給其祖父即訴外人曾水泉使用，讓其祖父得以
      被告名義與原告共同投標及辦理系爭土地應有部分2分之1
      之登記，亦即實際上與原告有合資契約之人應係被告祖父
      即訴外人曾水泉，並非被告，既被告與原告間無合資契約
      ，即使被告祖父即訴外人曾水泉未依合資契約返還應負擔
      之買賣價金（按：曾水泉是否依合資契約給付其應負擔之
      買賣價金非本件訴訟標的或爭點，本院毋庸認定之），原
      告亦僅得依合資契約與繼承關係向曾水泉之繼承人主張，
      核與原告無涉，是原告主張其與被告有合資購買系爭土地
      之約定，並依合資契約請求被告返還其應負擔之買賣價金
      801,000元予原告等語，自屬無據，不應准許。
  (三)又原告主張縱兩造間無契約之法律關係，被告取得系爭土地
    應有部分2分之1之所有權利益，嗣後並將分得土地出賣予他
    人取得價金，亦屬無法律上原因而受利益致原告受有801,00
    0元之損害，被告應將其所受利益返還原告等語。經查：
    1.按無法律上之原因而受利益，致他人受損害者，應返還其
      利益；不當得利之受領人，不知無法律上之原因，而其所
      受之利益已不存在者，免負返還或償還價額之責任，民法
      民法第179條前段、第182條第1項分別定有明文。
    2.被告祖父即訴外人曾水泉與原告間就系爭土地有合資契約
      ，以及被告借名給其祖父即訴外人曾水泉使用，讓其祖父
      得以被告名義與原告共同投標及辦理系爭土地應有部分2
      分之1之登記等情，業經認定如上，因此，堪認被告受領
      系爭土地應有部分2分之1之登記乃係基於被告祖父即訴外
      人曾水泉與原告間之合資契約，以及被告與其祖父間之借
      名登記契約，經核上開合資契約與借名登記契約迄今均尚
      未遭撤銷或解除，被告受領系爭土地應有部分2分之1之登
      記，難認為無法律上原因。
    3.縱使嗣後原告以被告祖父即訴外人曾水泉未履行合資契約
      而解除合資契約，致被告受領土地登記成為無法律上原因
      ，然依證人甲○○前揭證言，上開土地登記之利益業因被
      告祖父即訴外人曾水泉將該土地出售予丁○○而不存在，
      則應認該土地登記之利益已不存在，被告亦毋庸負返還或
      償還價額之責任。
    4.至原告另主張被告嗣後將分得土地出賣予他人取得價金，
      亦屬無法律上原因而受利益等語，惟查，依證人甲○○前
      揭證言，堪認嗣後處分系爭土地之人亦為被告祖父即訴外
      人曾水泉，且被告僅係借名給其祖父即訴外人曾水泉使用
      ，亦經認定如上，依常理應無取得出售土地價金之理，而
      原告亦未舉證證明被告有受領買受人丁○○給付的買賣價
      金，自難認被告受有出賣土地取得價金之利益，是原告此
      部分之主張亦無可採。
    5.因此，原告主張被告取得系爭土地應有部分2分之1之所有
      權利益，嗣後並將分得土地出賣予他人取得價金，亦屬無
      法律上原因而受利益致原告受有801,000元之損害，被告
      應將其所受利益返還原告等語，亦屬無據，不應准許。
  (四)綜上所述，原告依合資契約及不當得利之法律關係請求被告
    給付801,000元，及自96年10月22日起至清償日止，按週年
    利率百分之5計算之利息，為無理由，應予駁回。又原告之
    訴既經駁回，則其假執行之聲請亦失所附麗，應併予駁回。
六、本件事證已臻明確，兩造其餘攻擊防禦方法及舉證，經本院
    審酌後認與本件判決結果均不生任何影響，爰不逐一論列，
    附此敘明。
七、按法院為終局判決時，應依職權為訴訟費用之裁判；訴訟費
    用，由敗訴之當事人負擔，民事訴訟法第87條第1項、第78
    條分別定有明文。經查：本件訴訟費用額9,894元（即第一
    審裁判費8,810元、證人旅費1,084元，合計9,894元），揆
    諸前開規定，應由原告負擔，爰併予確定如主文第2項所示
    。
八、據上論結，本件原告之訴為無理由，依民事訴訟法第78條、
    第87條第1項，判決如主文。
中    華    民    國    98    年    12    月    23    日
                  民事第一庭    法  官  林福來
以上正本係照原本作成
如對本判決上訴，須於判決送達後20日內向本院提出上訴狀
中    華    民    國    98    年    12    月    23    日
                                書記官  吳俊達

司法院資訊處製作；財團法人民間司法改革基金會備份。
